臺灣高雄地方法院刑事判決　　　　　　 110年度金訴字第73號
公　訴　人　臺灣高雄地方檢察署檢察官
被　　　告　鄭立祥


被　　　告　陳妍潔


上列被告因詐欺等案件，經檢察官提起公訴（109 年度偵字第24
401 號）、移送併辦（110 年度偵字第7149號），本院判決如下
：
    主  文
一、鄭立祥犯三人以上共同詐欺取財罪，累犯，處有期徒刑壹年
    捌月，未扣案之犯罪所得新臺幣壹萬壹仟元沒收，於全部或
    一部不能沒收或不宜執行沒收時，追徵其價額。
二、陳妍潔犯三人以上共同詐欺取財罪，處有期徒刑陸月，未扣
    案之犯罪所得新臺幣壹萬參仟元沒收，於全部或一部不能沒
    收或不宜執行沒收時，追徵其價額。
    事  實
一、鄭立祥於民國109 年8 月23、24日某時，加入由姓名、年籍
    均不詳，暱稱「首爾」、「薩科」、「賭聖」之人所組成具
    有持續性、牟利性之有結構性犯罪組織之詐欺集團（所涉參
    與犯罪組織罪，業經本院109 年度金訴字第93號判決在案）
    ，從事向車手收取詐欺款項之工作。而陳妍潔於109 年9 月
    間上網求職，而與姓名、年籍均不詳，自稱「鐘偉彬」、「
    阿升」、「黃柏彥」之人聯繫。陳妍潔可預見提供自身金融
    帳戶予來歷不明之人使用，其帳戶可能成為他人實施詐欺取
    財犯罪之工具，且匯入其帳戶之款項極可能為來源不明之犯
    罪所得，仍基於縱使匯入帳戶及自帳戶領出之款項為詐欺取
    財所得亦不違背其本意之不確定故意，與「鐘偉彬」、「阿
    升」、「黃柏彥」、鄭立祥、「首爾」、「薩科」、「賭聖
    」及所屬詐欺集團其他成員，共同意圖為自己不法之所有，
    基於三人以上共同詐欺取財及掩飾、隱匿詐欺取財犯罪所得
    之去向與所在之犯意聯絡，由陳妍潔提供其所申辦之中華郵
    政林園郵局帳號：00000000000000號帳戶、玉山銀行帳號：
    0000000000000 號帳戶之帳戶號碼，「鐘偉彬」、「阿升」
    、「黃柏彥」及所屬詐欺集團其他成員取得上開郵局、玉山
    帳戶之帳戶號碼後，推由不詳成員於109 年9 月13日17時35
    分許，撥打電話給戴如玉，佯裝為銀行人員，偽稱：先前網
    路購物有誤，須依指示操作帳戶，才能解除設定云云，致戴
    如玉陷於錯誤，於109 年9 月14日10時20分許，匯款新臺幣
    （下同）55萬元至上開玉山銀行帳戶內、於同日11時32分許
    ，匯款55萬元至上開郵局帳戶內，陳妍潔即依「黃柏彥」指
    示，於同日11時01分許，在址設高雄市○○區○○○路000
    號之玉山銀行臨櫃提款40萬元、於同日11時4 分許、11時7
    分許、11時8 分許、11時9 分許、11時10分3 秒許、11時10
    分51秒許，從自動櫃員機提領1 萬5000元、3 萬元、3 萬元
    、3 萬元、3 萬元、1 萬5000元（共55萬元）；於同日11時
    56分許，在址設高雄市○○區○○○路00○0 號之郵局臨櫃
    提款40萬元、於同日11時59分許、12時許、12時1 分許，從
    自動櫃員機提領6 萬元、6 萬元、3 萬元（共55萬元）。鄭
    立祥則依照「首爾」之指示，於109 年9 月14日11時24分許
    、同日12時13分許，前往高雄市○○區○○路000 號旁巷弄
    ，分2 次向陳妍潔收取其所提領之款項54萬3000元、54萬40
    00元（因扣除陳妍潔之報酬7000元、6000元），再依「薩科
    」之指示，至高雄左營高鐵站某廁所將款項交給「賭聖」上
    繳至集團，以此方法掩飾、隱匿詐欺取財犯罪所得之去向與
    所在，陳妍潔因此分得1 萬3000元報酬，鄭立祥則獲得1 萬
    1000元報酬。嗣因戴如玉發覺受騙報警處理，而循線查悉上
    情。
二、案經戴如玉訴由高雄市政府警察局鳳山分局報告臺灣高雄地
    方檢察署檢察官偵查起訴、移送併辦。
    理  由
一、證據能力：
    本判決所引用之證據資料（詳後引用之各項證據），其中係
    屬傳聞證據部分，縱無刑事訴訟法第159 條之1 至第159 條
    之4 或其他規定之傳聞證據例外情形，亦因被告鄭立祥、陳
    妍潔於準備程序中同意有證據能力（院二卷第205 頁），且
    因被告鄭立祥、陳妍潔、檢察官均未於言詞辯論終結前，就
    證據能力聲明異議，依刑事訴訟法第159 條之5 第2 項規定
    ，視為同意作為證據使用；本院審酌卷內並無事證顯示各該
    陳述之作成時、地與週遭環境，有何致令陳述內容虛偽、偏
    頗之狀況後，亦認為適當，依刑事訴訟法第159 條之5 之規
    定，為傳聞法則之例外，應有證據能力。
二、上開犯罪事實，業據被告鄭立祥、陳妍潔坦承不諱（院二卷
    第224 頁），且有證人即告訴人戴如玉證述在卷（警一卷第
    92至94頁），復有上開郵局帳戶之客戶基本資料及交易明細
    、上開玉山銀行帳戶之客戶基本資料及交易明細、被告陳妍
    潔提供之對話紀錄截圖、匯款單據、監視器翻拍照片在卷可
    佐（院二卷第39至79頁、第151 至153 頁、警一卷第51至63
    頁、第100 頁、第16至32頁、第73至80頁），足見被告鄭立
    祥、陳妍潔前開任意性自白與事實相符，可資採為認定犯罪
    事實之依據。綜上所述，上開事證已臻明確，被告鄭立祥、
    陳妍潔所為上開犯行均堪認定，均應依法論科。
三、論罪科刑：
㈠核被告鄭立祥、陳妍潔所為，均係犯刑法第339 條之4 第1 項
  第2 款之三人以上共同詐欺取財罪、洗錢防制法第2 條第2 款
  、同法第14條第1 項之洗錢罪。
㈡被告鄭立祥、陳妍潔，與姓名、年籍均不詳之「首爾」、「薩
  科」、「賭聖」、「鐘偉彬」、「阿升」、「黃柏彥」及所屬
  詐欺集團其他成員，有犯意聯絡及行為分擔，應論以共同正犯
  。被告鄭立祥2 次向被告陳妍潔收取款項，以及被告陳妍潔上
  開數次提領款項，並分2 次將款項交給被告鄭立祥之行為，被
  害人均為戴如玉，侵害法益同一，且各行為之獨立性較為薄弱
  ，依一般社會觀念，難以強行分開，應視為數個舉措之接續施
  行，均以一行為予以評價，較為合理。又被告鄭立祥、陳妍潔
  以一行為同時觸犯三人以上共同詐欺取財罪、洗錢罪，為想像
  競合犯，應依刑法第55條規定，從一重之三人以上共同詐欺取
  財罪處斷。
㈢至檢察官移送併辦部分（110 年度偵字第7149號），與本案起
  訴之犯罪事實完全相同，屬同一案件，本院自得併予審究。
㈣加重、減輕部分：
1.累犯：
  被告鄭立祥前因妨害兵役案件，經屏東地院以105 年度簡字第
  584 號判決判處有期徒刑2 月確定，於105 年11月19日執行完
  畢等情，有臺灣高等法院被告前案紀錄表在卷可佐，其於受徒
  刑執行完畢後5 年以內故意再犯本案有期徒刑以上之罪，為累
  犯。本院審酌被告鄭立祥前經刑之執行完畢，又再犯本案，顯
  見被告鄭立祥對於刑罰反應力薄弱，認依刑法第47條第1 項規
  定，就被告鄭立祥所犯本案之罪予以加重其刑，尚符罪刑相當
  原則，並無違反比例原則之情事，乃就被告鄭立祥本案所犯之
  罪，依刑法第47條第1 項之規定，加重其刑。
2.自首：
  針對被告陳妍潔本案之查獲經過，本院曾函詢屏東縣政府警察
  局屏東分局、高雄市政府警察局鳳山分局：
⑴屏東縣政府警察局屏東分局回覆略以：被告陳妍潔自稱因欲提
  款時發現帳戶異常，自行詢問郵局得知名下帳戶遭警示，才知
  道遭詐騙，故至屏東市海豐派出所報案請警方協助，警方尚未
  發覺被告陳妍潔犯行等情，有屏東縣政府警察局屏東分局110
  年7 月15日屏警分偵字第11032801600 號函及職務報告可佐（
  院二卷第155 至157 頁）。
⑵高雄市政府警察局鳳山分局回覆略以：本案係本分局於109 年
  9 月23日及9 月28日接獲本轄車手熱點提領紀錄，始據以偵辦
  。經派員調閱提領地點監視器畫面比對帳戶申設人國民影像檔
  發現提領車手為帳戶申設人（即被告陳妍潔），另調閱沿線監
  視器發現陳嫌於提領完詐欺款項後，至本轄鳳山區中山路147
  巷內與收水成員碰面，經本分局調帶小組比對收水成員當日穿
  著與建檔資料庫中收水成員穿著相符，復經被告陳妍潔於警詢
  筆錄中指認，始確認該名收水成員係為鄭立祥。依據屏東縣政
  府警察局屏東分局海豐派出所受理各類案件紀錄表報案內容顯
  示，陳嫌係於提領完詐欺款項後隔日（109 年9 月15日）即發
  覺帳戶有異，察覺遭詐欺，故主動前往報案。而本分局接獲車
  手熱點提領紀錄係於109 年9 月23日及9 月28日，故本分局發
  覺被告陳妍潔涉有本案犯行之前，被告陳妍潔就已主動向警方
  表明等情，有高雄市政府警察局鳳山分局110 年7 月19日高市
  警鳳分偵字第11072994800 號函及職務報告可佐（院二卷第15
  9 至161 頁）。
⑶可知於警方發覺本案犯罪事實之前，被告陳妍潔即已向警方報
  案，並陳述其提供帳戶之過程、提領詐欺款項之時間、地點、
  金額，堪認已符合自首之要件，爰依刑法第62條前段之規定，
  減輕其刑。
3.刑法第59條：
  按犯罪之情狀顯可憫恕，認科以最低度刑仍嫌過重者，得酌量
  減輕其刑，刑法第59條定有明文，經查：
⑴本案被告陳妍潔所犯刑法第339 條之4 第1 項第2 款之三人以
  上共同詐欺取財罪，法定刑為「1 年以上7 年以下有期徒刑，
  得併科100 萬元以下罰金」，刑度非輕，而三人以上共同詐欺
  取財之人，原因動機不一，犯罪情節未必相同，故此類犯行之
  法定最低本刑均屬一致，難謂盡符事理之平。本院審酌被告陳
  妍潔本案所為，主觀上係屬未必故意，其惡性比直接故意者低
  ；又被告陳妍潔提供帳戶、提領匯入帳戶之款項、轉交被告鄭
  立祥等行為，其實施行為並非詐欺取財過程之核心事項，犯罪
  情節較輕，且被告陳妍潔於本案之前，並無因其他詐欺案件經
  法院判刑或檢察官起訴之前案紀錄，此有臺灣高等法院被告前
  案紀錄表可佐。綜此，本院認被告陳妍潔本案之犯行，仍有情
  輕法重之嫌，客觀上足以引起社會一般人之同情，爰依刑法第
  59條之規定，酌減其刑，期使個案裁判之量刑，能符合罪責相
  當之原則，並依法遞減之。
⑵至被告鄭立祥本案之行為，係屬直接故意，且分工之內容乃向
  被告陳妍潔收取詐欺款項（收水），其實施行為相較於被告陳
  妍潔而言，已較接近犯罪核心，又被告鄭立祥先前已有因詐欺
  案件經法院判刑之紀錄，此有臺灣高等法院被告前案紀錄表可
  佐。綜此，本院認被告鄭立祥本案之犯行，尚無情輕法重之情
  形，並無刑法第59條適用之餘地，併此敘明。
㈤本院審酌被告2 人未能循正當管道賺取錢財，竟為上開犯行，
  造成告訴人戴如玉受有財產上之損害，實應予以非難，惟考量
  被告2 人犯後均坦承犯行，態度非惡，並兼衡被告鄭立祥國中
  肄業之智識程度（見被告鄭立祥個人戶籍資料查詢結果之記載
  ）、目前作粗工、每月收入約2 萬多元、須照顧母親之生活情
  況（院二卷第241 頁）；被告陳妍潔高職肄業之智識程度（見
  被告陳妍潔個人戶籍資料查詢結果之記載）、目前無業、為家
  庭主婦、離婚、單親之生活情況（院二卷第241 頁）、渠等2
  人之分工方式、犯罪所生之損害、刑法第57條之各款事由等一
  切情狀，分別量處如主文所示之刑。
㈥沒收部分：
1.犯罪所得：
  被告陳妍潔因本案犯行分得「1 萬3000元」報酬，被告鄭立祥
  則獲得「1 萬1000元」報酬一節，為被告陳妍潔、鄭立祥所不
  爭執（院二卷第201 頁），此部分分別為被告陳妍潔、鄭立祥
  之犯罪所得，雖未扣案，仍應依刑法第38條之1 第1 項、第3 
  項之規定，隨同於被告陳妍潔、鄭立祥本案所犯之罪宣告沒收
  ，於全部或一部不能沒收或不宜執行沒收時，追徵其價額。
2.另洗錢防制法第18條第1 項前段固規定：「犯第十四條之罪，
  其所移轉、變更、掩飾、隱匿、收受、取得、持有、使用之財
  物或財產上利益，沒收之」，但條文並無「不問屬於犯罪行為
  人與否」之要件，當以屬於（按指實際管領）犯罪行為人者為
  限，始應沒收。查本案遭被告2 人掩飾、隱匿去向與所在之詐
  欺所得（不含被告2 人之報酬），既已由詐欺集團其他成員帶
  回上繳至集團，已非在被告2 人實際管領之中，自無從依上開
  規定諭知沒收，附此敘明。
㈦不另為無罪諭知部分：
1.公訴意旨認被告陳妍潔所為上開犯行，亦構成組織犯罪防制條
  例第3 條第1 項後段之參與犯罪組織罪嫌等語。
2.按被告未經審判證明有罪確定前，推定其為無罪。犯罪事實應
  依證據認定之，無證據不得認定犯罪事實；不能證明被告犯罪
  者，應諭知無罪之判決。刑事訴訟法第154 條、第301 條第1
  項前段分別定有明文。又依刑事訴訟法第161 條第1 項規定，
  檢察官就被告犯罪事實，應負舉證責任，並指出證明之方法。
  因此，檢察官對於起訴之犯罪事實，應負提出證據及說服之實
  質舉證責任。倘其所提出之證據，不足為被告有罪之積極證明
  ，或其指出證明之方法，無從說服法院以形成被告有罪之心證
  ，基於無罪推定之原則，自應為被告無罪判決之諭知（最高法
  院92年台上字第128 號判例意旨可參）。
3.按組織犯罪防制條例第2 條規定：「本條例所稱犯罪組織，指
  三人以上，以實施強暴、脅迫、詐術、恐嚇為手段或最重本刑
  逾五年有期徒刑之刑之罪，所組成具有持續性或牟利性之有結
  構性組織。前項有結構性組織，指非為立即實施犯罪而隨意組
  成，不以具有名稱、規約、儀式、固定處所、成員持續參與或
  分工明確為必要。」另該條例第3 條第1 項後段所稱「參與犯
  罪組織」，則係指行為人加入以實施特定犯罪為目的所組成之
  有結構性組織，並成為該組織成員而言。且既曰參與，自須行
  為人主觀上有成為該組織成員之認識與意欲，客觀上並有受他
  人邀約等方式而加入之行為，始足當之。倘欠缺加入成為組織
  成員之認識與意欲，僅單純與該組織成員共同實行犯罪或提供
  部分助力，則至多祇能依其所參與實行或提供助力之罪名，論
  以共同正犯或幫助犯，要無評價為參與犯罪組織之餘地（最高
  法院110 年度台上字第1670號判決意旨可參）。
4.本院審酌立法者既然特別制訂組織犯罪防制條例，顯係有意將
  之與單純的共同正犯、結夥三人以上犯罪之情形作區別，否則
  若只要是三人以上共同犯罪均成立組織犯罪防制條例之罪，立
  法者又何須另外制訂組織犯罪防制條例？而本院認為犯罪組織
  中之成員與犯罪組織間，應具有一定的從屬、服從關係，而成
  員與成員相互間利用彼此的作為以達到目的，犯罪組織係非為
  立即實施犯罪且非隨意組成。是以，犯罪組織中之各別成員對
  於犯罪組織之內涵等節，理當具有一定之認識。至於刑法上共
  同正犯之成立，祇須具有犯意之聯絡及行為之分擔，既不問犯
  罪動機起於何人，亦不必每一階段犯行，均須參與；另共同正
  犯之意思聯絡，原不以數人間直接發生者為限，若有間接之聯
  絡者，亦包括在內，如甲分別邀約乙、丙犯罪，雖乙、丙間彼
  此並無直接之聯絡，亦無礙於其為共同正犯之成立。是以，因
  共同正犯之意思聯絡，可以包含間接之意思聯絡，行為人不需
  要知道全部的犯罪計畫、整體的犯罪分工，即可成立共同正犯
  。而本案，被告陳妍潔對於上開郵局、玉山銀行帳戶可能成為
  他人實施詐欺取財犯罪之工具、匯入帳戶及自帳戶領出之款項
  極可能為詐欺取財所得一事，有所預見，卻仍聽從不具信賴關
  係之「鐘偉彬」、「阿升」、「黃柏彥」等人之指示，而為上
  開行為，且無從確信犯罪事實不發生，主觀上具有三人以上共
  同詐欺取財、洗錢之不確定故意，即可成立三人以上共同詐欺
  取財罪、洗錢罪，不以知悉整體犯罪計畫內容為必要。然被告
  陳妍潔主觀上僅具有不確定故意，已難認其有加入該犯罪組織
  之意欲，且卷內並無其他積極證據證明被告陳妍潔對「鐘偉彬
  」、「阿升」、「黃柏彥」所屬詐欺集團犯罪組織之內涵等節
  有直接明確的認識，被告陳妍潔自無從加入其所未明確認識之
  犯罪組織，遑論成為其中一員。
5.是以，公訴意旨認被告陳妍潔涉嫌此部分犯行所憑之證據，尚
  未達於通常一般之人均不致有所懷疑，而得確信其為真實之程
  度，尚有合理懷疑存在，本院無從形成被告陳妍潔確有此部分
  犯行之確切心證，此部分本應為無罪之諭知，惟此部分倘成立
  犯罪，與被告陳妍潔上開所示之加重詐欺取財犯行，有想像競
  合之裁判上一罪關係，爰不另為無罪之諭知。
據上論斷，應依刑事訴訟法第299 條第1 項前段，洗錢防制法第
2 條第2 款、第14條第1 項，刑法第11條前段、第28條、第339
條之4 第1 項第2 款、第55條、第47條第1 項、第62條前段、第
59條、第38條之1 第1 項、第3 項，刑法施行法第1 條之1 ，判
決如主文。
本案經檢察官楊瀚濤提起公訴、檢察官童志曜移送併辦，檢察官
朱秋菊到庭執行職務。
中    華    民    國     110    年    10   月    8    日
                  刑事第十四庭  審判長法  官  陳培維
                                      法  官  吳書嫺
                                      法  官  胡慧滿
以上正本證明與原本無異。
如不服本判決應於收受送達後20日內向本院提出上訴書狀，並應
敘述具體理由；如未敘述上訴理由者，應於上訴期間屆滿後20日
內向本院補提理由書（均須按他造當事人之人數附繕本）「切勿
逕送上級法院」。
中    華    民    國     110    年    10   月    8    日
                                      書記官  陸艷娣
本件得於二十日內上訴。
附錄本案論罪科刑法條：
刑法第339 條之4 
犯第三百三十九條詐欺罪而有下列情形之一者，處一年以上七年
以下有期徒刑，得併科一百萬元以下罰金：
一、冒用政府機關或公務員名義犯之。
二、三人以上共同犯之。
三、以廣播電視、電子通訊、網際網路或其他媒體等傳播工具，
    對公眾散布而犯之。
前項之未遂犯罰之。
洗錢防制法第2 條
本法所稱洗錢，指下列行為：
一、意圖掩飾或隱匿特定犯罪所得來源，或使他人逃避刑事追訴
    ，而移轉或變更特定犯罪所得。
二、掩飾或隱匿特定犯罪所得之本質、來源、去向、所在、所有
    權、處分權或其他權益者。
三、收受、持有或使用他人之特定犯罪所得。
洗錢防制法第14條第1 項
有第二條各款所列洗錢行為者，處七年以下有期徒刑，併科新臺
幣五百萬元以下罰金。